【裁判字號】    97,訴,1561
【裁判日期】    971113
【裁判案由】    所得稅法
【裁判全文】
臺北高等行政法院判決
                                      97年度訴字第1561號
                              .
原      告  精技電腦股份有限公司
代  表  人  甲○○（董事長）
訴訟代理人  許祺昌（會計師）
            黃正琪律師
被      告  財政部臺北市國稅局
代  表  人  凌忠嫄（局長）
訴訟代理人  乙○○
上列當事人間因所得稅法事件，原告不服財政部中華民國97年4
月18日台財訴字第09700186590 號（案號：00000000）訴願決定
，提起行政訴訟。本院判決如下：
    主  文
原告之訴駁回。
訴訟費用由原告負擔。
    事  實
壹、事實概要：
    原告民國（下同）93年度股東可扣抵稅額帳戶變動明細申報
    表，列報期初餘額新臺幣（下同）3,490,596 元、分配基準
    日（93年9 月5 日）稅額扣抵比率19.29%（分配日股東可扣
    抵稅額帳戶餘額21,149,010元÷分配日87年度以後之帳載累
    積未分配盈餘109,626,451 元）及分配股利總額所含之可扣
    抵稅額15,949,308元（分配87年度以後盈餘之股利淨額82,6
    81,740元×稅額扣抵比率19.29%）。被告初查依92年度股東
    可扣抵稅額帳戶期末餘額核定數3,202,561 元，調整93年度
    期初餘額，變更核定稅額扣抵比率19.03%（20,860,975÷10
    9,626,451 ）、分配股利總額所含之可扣抵稅額15,734,335
    元（82,681,740元×19.03%），致超額分配可扣抵稅額應為
    214,973 元（15,949,308元－15,734,335元），應補稅額0
    元，並以原告違反所得稅法第66條之4 規定，依同法第114
    條之2 第1 項第1 款規定處1 倍罰鍰214,973 元。原告不服
    ，申請復查，經被告以97年2 月13日財北國稅法一字第0960
    262177號復查決定書駁回（下稱原處分），提起訴願，復遭
    財政部決定駁回，遂向本院提起行政訴訟。
貳、兩造聲明：
一、原告聲明：求為判決
(一)、訴願決定及原處分均撤銷。
(二)、訴訟費用由被告負擔。
二、被告聲明：求為判決如主文所示。
參、兩造之爭點：
一、原告主張之理由：
(一)、本件原告雖於94年12月14日收到被告核定原告92年度之所得
    稅核定通知書及超額92年度分配之股東可扣抵稅額及罰鍰，
    惟該行政處分係與原告92年度相關，與原告93年度之違章事
    實無關，合先敘明。又原告於收受被告核定之92年度所得稅
    核定通知書及超額92年度分配之股東可扣抵稅額及罰鍰，發
    現仍有疑義，遂於94年12月29日申請更正。嗣後，原告主動
    發現93年度亦有超額分配之情況，旋即主動於95年1 月13日
    更正申報93年度之股東可扣抵稅額及補繳超額分配予股東之
    稅款；而被告於95年1 月25日方回覆原告該93年度之更正案
    將併同系爭年度之營利事業所得稅處理，竟再於5 月23日以
    其所謂之內部派案日94年11月10日為由，認定申請人無自動
    補稅免罰之適用。依據最高行政法院90年判字第1147號及95
    年判字第685 號判決意旨，被告於原告自動補稅及申請更正
    後，再僅僅以其內部派案日為由，未有其他相關事證證明其
    確已開始調查並掌握違章事實，顯然損害原告之利益。職是
    ，被告既無提出具體事證，則原告之自動補稅及更正當然應
    有稅捐稽徵法第48條之1 之適用，應免除漏稅罰及相關行為
    罰。
(二)、按稅捐稽徵法第48條之1 之立法意旨，在於鼓勵納稅義務人
    「自首」並發掘被隱藏之稅源，並非以懲罰納稅義務人為出
    發點。準此以觀，如稅捐稽徵機關各案僅皆先派案，而未實
    際查核掌握違章事證，卻反於納稅義務人自行發現錯誤並辦
    理補稅及更正後，再對納稅義務人以其內部已派案為由，而
    未提出任何其已確有掌握之違章事證，即對納稅義務人處以
    罰鍰，則顯對納稅義務人不公，亦使稅捐稽徵法第48條之1
    形同虛設。如前所述，原告已於95年1 月13日自動補繳超額
    分配予股東之稅款並辦理更正，而被告遲至同年5 月23日方
    以其內部已於94年11月10日派案為由，核定對原告處以罰鍰
    之處分。詳言之，縱被告真於94年11月10日內部派案，然則
    其是否已開始調查動作，並具體掌握原告之違章事證？如被
    告無法提出相關佐證，又核定原告自動補稅及更正無適用稅
    捐稽徵法第48條之1 鼓勵自新免罰之規定，顯然有違其立法
    意旨。況原告對於被告已針對本案內部派案並無從知悉，原
    告所涉本案違章行為，係自行發現並基於誠實補稅初衷所為
    之補報補繳及更正，本為前開所述法令所欲鼓勵之對象。是
    以，原告於本案應有稅捐稽徵法第48條之1 之適用，免除漏
    稅罰及相關行為罰，始符法意。
(三)、原告確實於被告發現前即自動補稅，應有稅捐稽徵法免罰之
    適用。惟被告及訴願決定皆係以原告於90年間未將所兌領之
    退稅款自股東可扣抵稅額帳戶減除為由，認定原告確有超額
    分配之事實，且有所得稅法第114 條之2 應處以罰鍰之情事
    。然則，本案正因原告未於正確時點將退稅款記入股東可扣
    抵稅額帳戶，以致其有超額分配可扣抵稅額予股東，而有應
    補之稅額，此為原告所不爭，原告亦已於95年1 月13自動補
    稅及辦理更正。原告所爭執者，係其既已自動補報繳，被告
    即不應予處罰，被告及訴願決定顯對此一事實漏未審酌，僅
    以原告確有違章之事實，即認被告所核定之罰鍰處分無不當
    ，不僅有違行政程序法第43條之規定，對原告主張確已自動
    補報之事實未置一詞，亦違反該法第36條之規定，未予注意
    有利於原告之事項。
二、被告主張之理由：
(一)、本件原告87年度未分配盈餘申報經被告於90年間核定退稅35
    6,659 元，因系爭退稅款於核定退稅通知書送達日後，於90
    年11月15日由原告兌領，則原告應於90年度自股東可扣抵稅
    額帳戶中減除，惟原告遲至93年12月31日始減除，是被告依
    92年度股東可扣抵稅額帳戶期末餘額核定數3,202,561 元，
    調整93年度期初餘額，變更核定稅額扣抵比率19.03%、分配
    股利總額所含之可扣抵稅額15,734,335元，超額分配可扣抵
    稅額214,973 元，揆諸所得稅法第66條之4 及第66條之6 第
    1 項之規定，核無不合。
(二)、按系爭申報案件經被告列為選案案件，又依據財政部80年8
    月16日台財稅第801253598 號函釋對「調查基準日」所作解
    釋為案件經經辦人員進行函查、調卷、調閱資料之最先作為
    之日，被告係在94年11月10日調卷，而原告始於95年1 月13
    日以94精會字第95011301號更正申請書申請更正，係在被告
    調卷日之後，則誠難謂其為未經稽徵機關或財政部指定之調
    查人員進行調查之案件，應無稅捐稽徵法第48條之1 第1 項
    規定自動補報免罰之適用，有最高行政法院91年判字第1274
    號判決可資參照。又原告於94年5 月31日申報93年度股東可
    扣抵稅額帳戶變動明細申報表時，未自行調整期初餘額致其
    股東可扣抵稅額超額分配，所為錯誤雖非出於故意，亦有過
    失，茲原告復執前詞提起本訴，要難謂有理由，應予駁回。
    理  由
一、按「（第1 項）營利事業左列各款金額，應自當年度股東可
    扣抵稅額帳戶餘額中減除：一、分配屬87年度或以後年度股
    利總額或盈餘總額所含之可扣抵稅額。二、87年度或以後年
    度結算申報應納中華民國營利事業所得稅，經稽徵機關調查
    核定減少之稅額。三、依公司法或其他法令規定，提列之法
    定盈餘公積、公積金、公益金或特別盈餘公積所含之當年度
    已納營利事業所得稅額。四、依公司章程規定，分派董監事
    職工之紅利所含之當年度已納營利事業所得稅額。五、其他
    經財政部核定之項目及金額。（第2 項）營利事業有前項各
    款情形者，其自當年度股東可扣抵稅額帳戶減除之日期如左
    ：一、前項第1 款規定之情形，為分配日。二、前項第2 款
    規定之情形，為核定退稅通知書送達日。三、前項第3 款規
    定之情形，為提列日。四、前項第4 款規定之情形，為分派
    日。五、前項第5 款規定之情形，由財政部以命令定之。」
    、「營利事業分配屬87年度或以後年度之盈餘時，應以股利
    或盈餘之分配日，其股東可扣抵稅額帳戶餘額，占其帳載累
    積未分配盈餘帳戶餘額之比率，作為稅額扣抵比率，按各股
    東或社員獲配股利淨額或盈餘淨額計算其可扣抵之稅額，併
    同股利或盈餘分配。…」、「營利事業有左列各款規定情形
    之一者，應就其超額分配之可扣抵稅額，責令營利事業限期
    補繳，並按超額分配之金額，處1 倍之罰鍰：一、違反第66
    條之2 第2 項、第66條之3 或第66條之4 規定，虛增股東可
    扣抵稅額帳戶金額，或短計第66條之6 規定之帳載累積未分
    配盈餘帳戶金額，致分配予股東或社員之可扣抵稅額，超過
    其應分配之可扣抵稅額者。…」所得稅法第66條之4 、第66
    條之6 第1 項、第114 條之2 第1 項第1 款分別定有明文。
二、本件原告93年度股東可扣抵稅額帳戶變動明細申報表，列報
    期初餘額3,490,596 元、分配基準日（93年9 月5 日）稅額
    扣抵比率19.29%（分配日股東可扣抵稅額帳戶餘額21,149,0
    10元÷分配日87年度以後之帳載累積未分配盈餘109,626,45
    1 元）及分配股利總額所含之可扣抵稅額15,949,308元（分
    配87年度以後盈餘之股利淨額82,681,740元×稅額扣抵比率
    19.29%）。被告初查依92年度股東可扣抵稅額帳戶期末餘額
    核定數3,202,561 元，調整93年度期初餘額，變更核定稅額
    扣抵比率19.03%（20,860,975÷109,626,451 ）、分配股利
    總額所含之可扣抵稅額15,734,335元（82,681,740元×19.0
    3%），致超額分配可扣抵稅額應為214,973 元（15,949,308
    元－15,734,335元），因原告已於95年1 月13日補繳，應補
    稅額0 元，並以原告違反所得稅法第66條之4 規定，依同法
    第114 條之2 第1 項第1 款規定處1 倍罰鍰214,973 元。原
    告不服，迭經復查、訴願均遭駁回等事實，有被告93年度股
    東可扣抵稅額帳戶變動明細申報表核定通知書、核定通知書
    調整法令及依據說明書、被告95年6 月19日編號：A1Ｚ00000
    000000處分書、股東可扣抵稅額帳戶變動明細申報表、稅額
    扣抵比率之計算及盈餘分配項目明細表、自動補繳繳款書、
    財政部97年4 月18日台財訴字第09700186590 號訴願決定書
    、如事實概要所述之復查決定書等件影本附卷可稽（見原處
    分卷第0000-0000 、1139、1128、1125頁；本院卷第12-16
    、56- 60頁），且為兩造所不爭，洵堪認定。
三、原告循序提起本件行政訴訟，主張：其於收受被告核定之92
    年度所得稅核定通知書及超額92年度分配之股東可扣抵稅額
    及罰鍰，發現仍有疑義，遂於94年12月29日申請更正；後原
    告主動發現93年度亦有超額分配之情況，亦主動於95年1 月
    13日更正申報93年度之股東可扣抵稅額及補繳超額分配予股
    東之稅款，是其固不爭未於正確時點將退稅款記入股東可扣
    抵稅額帳戶，以致其有超額分配可扣抵稅額予股東，而有應
    補之稅額，然該稅額既自動補報補繳，依稅捐稽徵法第48條
    之1 規定及最高行政法院90年判字第1147號、95年判字第68
    5 號判決意旨，即應免罰；被告於原告自動補稅及更正後，
    僅以其內部已派案而未提其他具體掌握之事證，顯然有違稅
    捐稽徵法第48條之1 及行政程序法第36條、第43條之規定，
    嚴重損害原告之權益云云。
四、本院之判斷：
(一)、經查，原告87年度未分配盈餘申報經被告於90年間核定退稅
    356,659 元，且原告已於核定退稅通知書送達日後之90年11
    月15日兌領乙節，有原告不爭之退稅主檔各細項線上查詢資
    料附卷可稽（見原處分卷第1152頁），已見原告於90年度有
    其87年度未分配盈餘經被告調查核定減少之稅額356,659 元
    ，應經原告於申報90年度股東可扣抵稅額帳戶變動明細時，
    依上揭所得稅第66條之4 第1 項第2 款規定予以減除。惟依
    原告提出之原本申報版本（見原處分卷第1149頁）其係於93
    年12月31日始列入股東可扣抵稅額帳戶減除項目，並於申報
    93年度營利事業所得稅時，將之列計該年度股東年度可扣抵
    稅額帳戶變動明細申報表代號「33」「經稽徵機關調查核定
    減少之未分配盈餘加徵稅額」之減項（見原處分卷第388 頁
    申報表），因其未於期初餘額即予調整減除，致於以93年9
    月5 日分配基準日計算系爭93年度之稅額扣抵比率時（即截
    至分配日止股東可扣抵稅額帳戶餘額÷截至分配日止87年度
    以後之帳載累積未分配盈餘），未將該87年度退稅款356,65
    9 元自「截至分配日止股東可扣抵稅額帳戶餘額」減除，而
    仍以減除前之21,149,010元作為分配日股東可扣抵稅額帳戶
    餘額（對照原處分卷第386 頁稅額扣抵比率之計算及盈餘分
    配項目明細、1149頁原申報版本），亦即原告未將該退稅額
    自90年減除輾轉反映於後續之系爭93年度期初餘額，造成超
    額分配可扣抵稅額214,973 元，此且為原告所不爭，故原告
    於93年度有超額分配可扣抵稅額214,973 元，洵堪認定。而
    原告於90年間即已知有上開未分配盈餘加徵稅額之核退，又
    於92年6 月26日接到被告核定其90年度之股東可扣抵稅額帳
    戶有差額356,432 元（見本院卷第53頁原告說明書），竟未
    於申報90年度、91年度、92年度之股東可扣抵稅額帳戶時列
    入計算，於93年列報時亦未將該退稅額於計算93年9 月5 日
    之分配日股東可扣抵稅額帳戶餘額中減除，自有違章故意；
    縱非故意，亦有應注意且能注意盡納稅義務人誠實申報之義
    務，詎未注意之疏失，而難解其過失之責，是被告依調整後
    之原告92年度股東可扣抵稅額帳戶期末餘額核定數3,202,56
    1 元，調整原告93年度期初餘額，變更核定稅額扣抵比率19
    .03%、分配股利總額所含之可扣抵稅額15,734,335元，計算
    超額分配可扣抵稅額214,973 元後，並按原告超額分配之金
    額處1 倍罰鍰214,973 元，揆諸首揭規定，自無不合。原告
    主張被告認定有違行政程序法第36條、第43條規定云云，乃
    其個人之主觀見解，尚無足取。
(二)、次按「納稅義務人自動向稅捐稽徵機關補報並補繳所漏稅款
    者，凡屬未經檢舉及未經稽徵機關或財政部指定之調查人員
    進行調查之案件，左列之處罰一律免除；其涉及刑事責任者
    ，並得免除其刑：一、本法第41條至第45條之處罰。二、各
    稅法所定關於逃漏稅之處罰。」為稅捐稽徵法第48條之1 第
    1 項所明定。又「稅捐稽徵法第48條之1 所稱進行調查之作
    業步驟及基準日之認定原則…各稅列選案件…一、稽徵機關
    單位主管應視經辦人員每人每日可辦理件數，分批交查簽收
    。二、經辦人員應於交查簽收當日立即進行函查、調卷、調
    閱相關資料或其他相同作為，並應詳予紀錄以資查考，藉昭
    公信。三、進行調查之作為有數個時，以最先作為之日為調
    查基準日。四、調查基準日以前補報並補繳或核定之日以後
    ，就核定內容以外補報並補繳者，適用自動補報並補繳免罰
    之規定。」復為財政部80年8 月16日台財稅第801253598 號
    函所明釋；核該函釋意旨，乃財政部基於主管機關權責，提
    供其所屬稽徵機關本身就有無稅捐稽徵法第48條之1 補稅免
    罰規定適用之認定方法所為之指示，無違稅捐稽徵法之立法
    本旨，且屬事實認定問題，稽徵機關辦理相關案件自得以之
    為認定標準。經查，有關系爭超額分配可扣抵稅額之查核業
    於94年11月10日即經被告派所屬審查一科人員調卷著手調查
    ，並非例行性之通盤查核，有申報書歷史資料查詢作業在卷
    可按（見原處分卷第1104頁），難謂其為未經稽徵機關或財
    政部指定之調查人員進行調查之案件，是原告於該日期以後
    之95年1 月13日始為前述補報及補繳行為，自不符稅捐稽徵
    法第48條之1 第1 項規定之要件，而不得免罰。原告主張其
    於發現93年度有超額分配之情況，即主動於95年1 月13日更
    正申報93年度之股東可扣抵稅額及補繳超額分配予股東之稅
    款，被告所為處罰，有悖稅捐稽徵法第48條之1 規定及有關
    營業稅、贈與稅案件分別所為之最高行政法院90年判字第11
    47號及95年判字第685 號判決意旨云云，容有誤解，亦無可
    採。
五、綜上所述，原告之主張均無可採。被告依92年度股東可扣抵
    稅額帳戶期末餘額核定數3,202,561 元，調整93年度期初餘
    額，變更核定稅額扣抵比率19.03%、分配股利總額所含之可
    扣抵稅額15,734,335元，致超額分配可扣抵稅額應為214,97
    3 元，應補稅額0 元，並以原告違反所得稅法第66條之4 規
    定，依同法第114 條之2 第1 項第1 款規定處1 倍罰鍰214,
    973 元，並無不合，訴願決定予以維持，亦無違誤，原告猶
    執前詞，訴請撤銷，為無理由，應予駁回。
六、本件事證已臻明確，兩造其餘攻擊防禦方法經本院審酌後，
    核與本件判決結果均不生影響，故不再逐項論述，附敘明之
    。
據上論結，原告之訴為無理由，爰依行政訴訟法第98條第1 項前
段，判決如主文。
中    華    民    國    97    年    11    月   13     日
                    臺北高等行政法院第七庭
                              審判長法  官  林樹埔
                                    法  官  闕銘富
                                    法  官  林玫君
上為正本係照原本作成。
如不服本判決，應於送達後20日內，向本院提出上訴狀並表明上
訴理由，如於本判決宣示後送達前提起上訴者，應於判決送達後
20日內補提上訴理由書（須按他造人數附繕本）。
中    華    民    國    97    年    11    月   13     日
                                    書記官  黃玉鈴


司法院資訊處製作；財團法人民間司法改革基金會備份。
